【裁判字號】    90,上訴,576
【裁判日期】    900719
【裁判案由】    偽造文書等
【裁判全文】
臺灣高等法院臺南分院刑事判決          九十年度上訴字第五七六號  Ａ
      上  訴  人  臺灣臺南地方法院檢察署檢察官
      被      告  乙  ○  ○
      選任辯護人  周  進  田
右上訴人因被告偽造文書等案件，不服臺灣臺南地方法院八十九年度訴字第一二八四
號中華民國九十年一月十九日第一審判決（起訴案號：臺灣臺南地方法院檢察署八十
八年度偵字第一五二三八號），提起上訴，本院判決如左：
      主      文
原判決關於乙○○部分撤銷。
乙○○連續行使偽造私文書，足以生損害於他人，累犯，處有期徒刑陸月，如易科罰
金以參佰元折算壹日。
偽造甲○○印章壹顆、八十六年七月三日合約書及八十六年七月二十五日買賣暨合夥
契約書上，偽造之甲○○署押、印文均沒收。
      事      實
一、乙○○於民國（下同）八十二年間，曾先後犯過失致死罪及業務過失致死罪，經
    本院分別判處有期徒刑五月及六月定應執行之刑為十月，至八十四年十月十日執
    行完畢。復基於概括之犯意，先於民國八十六年七月三日，未經其兄甲○○（另
    為不起訴處分）之同意，冒用甲○○之名義與丙○○合夥，向涂振東購買坐落於
    台南縣龍崎鄉○○○段十八之三及三十之五地號土地上之土方，及合作開發同段
    十四之三地號土地上之土方，並於雙方之合約書上偽簽甲○○之署名及偽刻甲○○之印章蓋於合約書上。復於同年七月二十五日，亦未經其兄甲○○之同意，再
    冒用甲○○之名義與丙○○、陳振鵠三人出面向涂振東購買坐落於台南縣龍崎鄉
    ○○○段三十之二、三十之三、三十之六地號土地上土方，並於雙方之買賣暨合
    夥契約書上偽簽甲○○之署名及偽刻甲○○之印章蓋於合約書上，足以生損害於
    甲○○，嗣因合約未履行，致丙○○所付及代乙○○預付之價金被沒收，丙○○
    求償無著，始發覺上情。
二、案經丙○○訴由臺灣臺南地方法院檢察署檢察官偵查起訴。
      理      由
一、訊據被告乙○○對使用其胞兄甲○○之名義，先後於八十六年七月三日、同年七
    月二十五日與涂振東簽定合約，並刻甲○○之印章蓋於合約書上之事實，固不否
    認，惟辯稱：伊因犯二次過失致死罪，致工作無著，支票退票，伊胞兄甲○○同
    意伊以其名義做生意，故上開合約簽名及刻印章使用等，均經甲○○之概括授權
    ，伊並無偽造文書云云。
二、惟查上開事實業經告訴人丙○○指訴明確，核與甲○○偵查中所供：「問：你弟
    弟有無徵得你同意，用你名義和涂振東訂契約？答：他沒有徵得我同意，我不知
    道此事」、「我沒有和丙○○一起去買土方，也沒有簽契約」、「合約書上的印
    文不是我的印章所蓋」、「我只同意借支票給乙○○，其餘的事我都沒參加，我
    也沒有授權給乙○○寫委託書簽契約」等語之情節相符（以上詳偵查卷第三十二
    頁至三十四頁、第八十八頁），並有合約書及買賣暨合夥契約書影本附卷可按（
    附於偵查卷第九頁至第十四頁），且甲○○並未參與犯罪，亦經檢察官不起訴處
    分確定，是被告所辯，曾經伊胞兄甲○○概括授權，及甲○○於不起訴處分確定
    後，於原審始稱，伊有同意被告乙○○以伊名義與人簽約，伊有概括授權云云，
    均屬卸責及迴護之詞，不足採信，犯行應堪認定。
三、查被告冒用甲○○之名義並盜刻甲○○之印章，偽簽甲○○之署名及偽刻甲○○
    之印章蓋於合約書上與他人簽定合約，自足以生損害於甲○○，核其所為係犯刑
    法第二百十六條、第二百十條之行使偽造私文書罪。其偽造印章、署押均為偽造
    文書之階段行為，不另論罪，而偽造文書之低度行為復為行使之高度行為所吸收
    ，僅論以行使偽造私文書罪。被告先後二次犯行，時間緊接，犯意概括，應依連
    續犯以一罪論，又被告於民國八十二年間，曾先後犯過失致死罪及業務過失致死
    罪，經本院分別判處有期徒刑五月及六月定應執行之刑為十月，至八十四年十月
    十日執行完畢，有臺灣高等法院被告全國前案紀錄表附卷可查，其於五年以內再
    犯本件有期徒刑以上之罪，為累犯，依刑法第四十七條規定加重其刑。又按刑法
    第四十一條業經立法院於民國九十年元月四日修正，將易科罰金之適用範圍擴大
    為五年以下有期徒刑之罪，並明定併合處罰之數罪，如各罪均得易科罰金者，其
    應執行之刑逾六個月時，亦得適用之，並經總統於九十年一月十日公佈，元月十
    二日生效，被告所犯偽造私文書罪，其最高本刑為五年以下有期徒刑，既諭知六
    月以下有期徒刑，新舊法比較結果，以新法有利於被告，應適用較有利於被告之
    新法諭知易科罰金。
四、原審不察，遽予無罪之諭知，自有未洽，檢察官上訴意旨，指摘原判決不當，非
    無理由，自應予撤銷改判，爰審酌被告之犯罪動機、目的、手段、與被害人之關
    係、所生之危害及被害人已予原諒，不再追究等情，從輕量處有期徒刑陸月，並
    諭知易科罰金以參佰元折算壹日。偽造甲○○印章壹顆、八十六年七月三日合約
    書及八十六年七月二十五日買賣暨合夥契約書上，偽造之甲○○署押、印文均依
    刑法第二百十九條規定沒收。
五、至公訴意旨又以：被告乙○○民國八十六年七月二十五日前數日，與涂振東、陳
    振鵠共同意圖為自己不法之所有，由乙○○、陳振鵠、涂振東三人出面向丙○○
    佯稱：共同買賣及開發涂振東所有坐落於台南縣龍崎鄉○○○段三十之二、三十
    之三、三十之六地號土地上土方，致丙○○陷於錯誤而於同年七月二十五日，與
    乙○○（以甲○○名義）、陳振鵠、涂振東訂立買賣暨合夥契約書，約定由乙○○、陳振鵠、丙○○三人各支付新台幣（下同）一百三十萬元予涂振東，乙○○
    分擔之部分先由丙○○支付，土方之開發經營由乙○○負責銷售，所得由丙○○
    、陳振鵠、乙○○均分，致丙○○誤信契約之內容而支付涂振東二百六十萬元。
    嗣丙○○知悉上開土地竟登記於陳振鵠之岳父陳富川名下，而陳振鵠是涂振東一
    六一砂石行之股東，且乙○○係偽造甲○○名義簽立買賣暨合夥契約書，及上開
    土地上之土方業經涂振東開採完畢，變賣土方之所得已為涂振東、陳振鵠二人獨
    享等情事後，始知受騙，因而受有上開二百六十萬元之損害，因認被告乙○○與
    涂振東、陳振鵠（涂振東、陳振鵠部分業經判決無罪確定）共犯刑法第三百三十
    九第一項之詐欺罪嫌云云。經查：
    （一）訊據被告乙○○堅決否認上開犯行，辯稱：伊因前曾有二次過失致死案件
          而負擔巨額民事賠償，所以向其兄甲○○商量以其名義做生意，本件就其
          使用甲○○名義開票、簽約部分有得到其兄甲○○的概括授權，告訴人黃
          雲豹於八十二年間即已認識被告乙○○，二人間自八十二年八月起即有金
          錢借貸關係，丙○○明知乙○○之本名，簽約時乙○○亦有告訴丙○○上
          開借用甲○○名義之情事，告訴人對此點並未陷於錯誤，又伊簽定土方買
          賣契約前不認識涂振東，是吳山蒼來找其與丙○○向涂振東買土方後始認
          識，並未共謀詐欺，嗣乙○○於履約過程中因資金週轉上有困難，曾將對
          涂振東付款期間延後至八十六年十二月十一日，乙○○並在十二月三日取
          得中華工程標前協議書，若依計劃順利得標則可先取得五千萬之融資，即
          足以支付土方買賣之價金，可見其並無詐欺故意，又當時乙○○為參與投
          標而欲買下再得營造，丙○○曾借一百萬元予乙○○作為買營造公司的訂
          金，可見告訴人丙○○明知前揭情事，只是後來工程未能順利得標，以致
          合夥計劃無法完成，並無犯罪等語。
    （二）查八十二年八月十八日被告乙○○之妻李麗蘭所有之東日興實業有限公司
          曾將其所有坐落台南縣山上鄉○○○段第九八四地號土地及其上建物設定
          抵押與告訴人丙○○經營之亨達企業股份有限公司，有台灣省台南縣土地
          登記不影本乙份附卷可參，可認丙○○與乙○○間確於八十二年間即有資
          金往來，乙○○並以其妻名下之財產設定擔保。又查被告乙○○之妻李麗
          蘭曾於八十二年八月二十日簽發到期日為八十二年十一月二十二日，以台
          灣中小企業銀行善化分行為擔當付款人，票面金額為七百八十四萬三千五
          百六十七元，本票號碼為ＢＡ0000000、ＢＡ0000000號，
          受款人為丙○○之亨達公司的本票二紙，而前揭本票背面均有被告乙○○
          之背書，有上開本票影本各乙份在卷可參，可證明在八十二年間的資金往
          來過程中，乙○○均係以其本名向丙○○借貸，故丙○○對於乙○○人別
          的同一性判斷應不會陷於錯誤，不致誤以為本件合夥對象為甲○○。復查
          乙○○於八十三、八十四年間因過失致死、業務過失致死案經本院分別判
          處有期徒刑五月、六月，有台灣高等法院被告全國前案紀錄表在卷可稽，
          可資佐證被告乙○○所陳述其因此負擔巨額民事責任，並且信用發生問題
          ，所以才向其兄借用名義做生意等語，故被告乙○○借用其兄甲○○名義
          發票、簽約的行為尚無悖於常理之處。復查告訴人丙○○既從八十二年起
          即已認識被告乙○○並與之有資金往來，應對乙○○之財務狀況有一定程
          度之瞭解，另乙○○為參加榮工處台南科技工業區第一期整地工程土石料
          採運投標，欲購買再得營造有限公司，然乙○○無資力買下再得公司，購
          買再得公司所應支付之訂金一百萬元還是丙○○於八十六年七月十一日代
          為支付，此有台灣中小企業銀行跨行匯款入戶電匯申請書影本一紙附卷可
          參，可證明丙○○在同年七月二十五日締約前已知乙○○連一百萬元訂金
          都拿不出來，遑論本件土方買賣乙○○所應負擔價金一百三十萬元，故黃
          雲豹係在明知乙○○財務狀況不佳的情況下，仍願代為支付乙○○所應負
          擔的金額，且丙○○對於乙○○以投標取得融資的方式作為財務週轉的運
          作方式亦有一定程度的瞭解，卻仍願承擔乙○○嗣後財務週轉不靈無法償
          債的風險而代付價金，故其代乙○○支付一百三十萬元之價金的行為應係
          從事本質上帶有風險的商業借貸行為，告訴人丙○○並未陷於錯誤，梁永
          鎮的行為尚不構成詐欺。
    （三）綜上所述，本件被告所辯並無詐欺一節，應堪採信，此外復查無其他證據
          足資證明被告確有公訴人所指上揭犯行，既不能證明被告犯罪，依法本應
          為無罪之諭知。因公訴人認被告乙○○此部分詐欺行為，與判決有罪之偽
          造文書間，有方法結果之牽連關係，屬裁判上一罪關係，故不另為無罪之
          判決，並予敘明。
據上論斷，應依刑事訴訟法第三百六十九條第一項前段、第三百六十四條、第二百九
十九條第一項前段、刑法第五十六條、第二百十六條、第二百十條、第四十七條、第
二條第一項前段、第二百十九條、第四十一條、罰金罰鍰提高標準條例第二條前段，
判決如主文。
本案經檢察官林炎昇到庭執行職務。
中    華    民    國      九十      年      七      月      十九      日
                                  臺灣高等法院臺南分院刑事第六庭
                                      審判長法官  楊    明    章
                                            法官  徐    宏    志
                                            法官  戴    勝    利
右正本證明與原本無異。
如不服本判決，應於判決送達後十日內向本院提出上訴狀，其未敘述理由者並應於提
出上訴狀後十日內向本院補提理由書（應附繕本)。
                                      法院書記官  吳    銘    添
中    華    民    國      九十      年      七      月        二十      日
附錄：本判決論罪科刑法條：
刑法第二百十條：偽造、變造私文書，足以生損害於公眾或他人者，處五年以下有期
                徒刑。
刑法第二百十六條：行使第二百十條至第二百十五條之文書者，依偽造、變造文書或
登載不實事項或使登載不實事項之規定處斷。


司法院資訊處製作；財團法人民間司法改革基金會備份。
